臺灣臺北地方法院民事判決　　　　　　　94年度訴字第2135號
原　　　告　丙○○
訴訟代理人　鄭聯芳律師
被　　　告　甲○○
訴訟代理人　乙○○
上列當事人間分配表異議之訴事件，本院於九十四年十月二十日
言詞辯論終結，判決如下：
    主  文
本院九十三年度執字第三八六九五號強制執行事件，於民國九十
四年三月十八日所製作，分配期日為民國九十四年四月十二日之
分配表中，就被告所分配新臺幣壹佰柒拾柒萬仟陸佰元（本金
新臺幣捌拾萬元、違約金新臺幣玖拾柒萬仟陸佰元）之債權額
，應減為新臺幣壹佰貳拾伍萬陸仟玖佰玖拾壹元（本金新臺幣捌
拾萬元、違約金新臺幣肆拾伍萬陸仟玖佰玖拾壹元）。
原告其餘之訴駁回。
訴訟費用由被告負擔十分之三，餘由原告負擔。
    事實及理由
一、原告聲明：本院93年度執字第38695號拍賣抵押物強制執行
    事件，對被告所分配新臺幣（下同）1,773,600元債權額，
    應減為592,000元，並將其減少的金額1,181,600元改為分配
    與原告。並陳述：
    （一）原告於民國90年4月27日以其所有坐落臺北市○○段
          第107地號土地（面積715平方公尺、應有部分2942分
          之54）及上開土地上建號13413號，門牌號碼臺北市
          ○○○路5段69巷9號，地面層面積31.89平方公尺，
          停車場15平方公尺，共計46.87平方公尺，附屬建物
          6.84平方公尺所有權全部建物（下稱系爭房地），向
          被告為抵押借款840,000元。上述房屋及土地辦理設
          定抵押登記予被告後，原告於90年4月30日向被告借
          700,000元，又於90年11月12日再借100,000元，惟借
          款時已扣除利息110,000元，實際上原告僅拿到690,0
          00元。又兩造於設定抵押權時，即約定無利息及遲延
          利息，只有違約金每萬元每日10元計算，債務清償日
          為90年9月30日。惟於90年9月30日至91年6月31日止
          原告共計償還被告20 8,000元尚剩592,000元未清償
          ，且因被告同意原告延期清償收受原告簽發，付款人
          為臺北市第五信用合作社、號碼SH0000000、面額800
          ,000 元、清償日期92年9月30日之支票，故於92年9
          月30日前自無違約金可言。被告於支票尚未到期前即
          聲請拍賣抵押物，以本金800,000元及自90年9月30日
          起至94年1月28日止，以每萬元每日10元計算至違約
          金，超過本金高達973,600元參與分配，依法不合。
    （二）關於原告償還被告之債務，有原告簽發之付款人為臺
          北市第五信用合作社下列支票可證明：
          １、90年9月30日面額21,000元。
          ２、90年11月1日面額21,000元。
          ３、90年12月8日面額21,000元。
          ４、90年12月31日面額21,000元。
          ５、91年1月20日面額20,000元。
          ６、91年1月31日面額31,000元。
          ７、91年6月31日面額73,000元。
          上列7張支票合計面額208,000元。以本金800,000元
          扣除償還部分208,000元，實際原告只欠被告592,000
          元，除此之外，被告即無請求權，原分配表顯有錯誤
          。況本件約定的違約金亦屬過高，請求酌減。
二、被告聲明：駁回原告之訴。並陳述：
    （一）原告向被告借款800,000元，約定每月三分利計算利
          息，並於90年9月30日清償，若未於債務清償日清償
          ，原告除償還本金及利息外，另須支付依每萬元每日
          10元計算之違約金。又其中借款700,000元部分有先
          扣了21,000元的利息，故實際借款為679,000元加上1
          0,000元，即779,000元。
    （二）原告於90年9月30日前未曾支付任何款項。
    （三）原告確實於90年9月30日後有給付177,000元，91年1
          月31日到期支票31,000元，這是被告應原告要求為避
          免退款，被告請吳素蓉轉帳至原告帳戶內，非原告支
          付。
    （四）原告支付177,000元，加上先扣除之21,000元，應先
          抵沖90年4月30日至90年9月30日之利息及90年9月30
          日至91年1月7日之違約金，被告未收到任何本金清償
          。
    （五）被告未曾同意延期清償，被告請求違約金並無違誤，
          惟原告已支付部分之違約金，因此變更違約金起算日
          為91年1月8日。
三、兩造不爭執之事項：
    （一）原告借款800,000元，並就原告所有系爭房地設定840
          ,000 元之抵押權予被告，約定權利存續期間為90年4
          月27日至90年9月30日，清償期為90年9月30日。
    （二）被告收受面額800,000元，票號SH0000000號、發票日
          92年9月30日之支票已於92年10月1日提示因發票人存
          款不足退票。
    （三）原告於90年9月30日之後有給付177,000元。
四、得心證之理由：
    本件爭點為：兩造借款時有無約定利息，交付款項是否有
    預扣利息，預扣金額多少；原告交付予被告之發票日91年
    1月31日、面額31,000元之支票，是否清償兩造借款；被
    告有無同意延期清償；違約金是否過高，可否酌減。經查
    ：
    （一）原告就其所有系爭房地設定840,000元抵押權予被告
          ，約定權利存續期間為90年4月27日至90年9月30日，
          清償期為90年9月30日等情，經本院調閱本院93年度
          執字第38695號執行卷宗查明屬實，復為兩造所不爭
          執，堪信為真正。而原告所有系爭房地設定抵押權予
          被告，係因原告向被告借款800,000元一節，業經證
          人吳素蓉即辦理本件借款之代書於本院審理時證述抵
          押權設定時是借700,000元，拿錢當天原告又說缺100
          ,000 元，所以在代書那邊是拿700,000元，在伊事務
          所是拿100,000元，700,000元是被告的錢，100,000
          元是伊先支出，後來被告有還給伊等語明確（見本院
          卷第27頁），原告雖主張金主是吳素蓉云云，惟本院
          參酌證人陳玉蓁即本件借款之代書證稱在借款當時，
          原告有在場並同意給代書費及介紹費，介紹費及代書
          費是原告拿給伊，伊當場轉交給吳素蓉，原告知道吳
          素蓉要收介紹費14,000元及代書費1,000元等詞（本
          院94年10月20日言詞辯論筆錄第8頁），則若吳素蓉
          為借款名義人，原告於借款當時應不致給付代書費及
          介紹費予吳素蓉，且將系爭房地設定抵押權予被告，
          足見本件借貸關係確係存在兩造之間，核先敘明。
    （二）兩造間借款金額為800,000元，且借款時有約定利息
          為月息3分（即3%）之情，有證人吳素蓉及陳玉蓁證
          詞在卷可稽（見本院卷第27頁反面、本院94年10月20
          日言詞辯論筆錄第4頁、第6頁），並為兩造所不爭執
          ，堪認為真正。惟借款時所交付之款項有無預扣利息
          ，及預扣金額為何，兩造則有爭執，原告雖主張已預
          扣利息110,000元，被告實際僅交付690,000元云云，
          然已為被告所否認，並辯稱僅扣除一個月利息即210,
          000元等語，本院觀之證人吳素蓉已證述預扣利息非
          110,000元等語明確（見本院90年10月20日言詞辯論
          筆錄第4頁），足認原告主張交付款項時已扣利息110
          ,000 元洵非可採。又證人吳素蓉、陳玉蓁均證稱已
          忘記利息是先扣幾個月等詞（見本院90年10月20日言
          詞辯論筆錄第4頁），原告復無法舉證證明此部分之
          事實，堪認被告辯稱800,000元借款實際交付時已預
          扣一個月之利息即21,000等語較為真實足採。
    （三）原告主張借款後有支付7筆款項，其中90年9月30日21
          ,000 元、90年11月1日21,000元、90年12月8日21,00
          0元、90年12月31日21,000元、91年1月20日20,000元
          、91年6月31日73,000元，共計177,000元部分，有原
          告提出之6紙支票附卷足憑，並為被告所不爭執，足
          認為真正。至於原告固主張91年1月31日、號碼SH000
          0000號、面額31,000元支票係清償本件借款云云，然
          已為被告所否認，被告並辯稱此筆款項係被告應原告
          要求為避免退票，被告於91年1月31日委託吳素蓉轉
          帳至原告帳戶，非原告支付等語，就被告上開辯稱，
          台灣中小企業銀行中山分行於94年9月15日以94中山
          字第337號函覆吳素蓉於91年1月31日匯出31,000元至
          臺北市第五信用合作社吉林分社戶名丙○○帳戶，有
          上開函文在卷可稽（見本院卷第72頁），而證人吳素
          蓉亦證稱前開31000元支票是原告跟伊說他的支票開
          出去不夠錢，要伊先借他，讓他軋這張票，所以伊領
          伊戶頭的錢轉到原告的帳戶等語（見本院94年10月20
          日言詞辯論筆錄第3頁），足見被告上開辯稱可採。
    （四）另原告雖以被告於清償期屆至後仍收受票號SH000000
          0號、付款人臺北市第五信用合作社、面額800,000元
          ，清償日92年9月30日支票為據，主張被告同意延期
          清償云云，惟債務人給付遲延後之給付，債權人仍可
          加以受領，且得請求遲延利息，若有其他損害而債權
          人可證明者，並得請求賠償，民法第232條、第233條
          均定有明文。是於債務人給付遲延後，縱債權人受領
          債務人之給付，亦非表示債務人已無遲延給付，或債
          權人已同意延期清償。本件被告固不否認有收受前開
          800,000 元支票，惟否認有同意原告延期清償之情事
          ，如前所述，被告收受前開800,000元支票，並非可
          認被告即有同意原告延期清償之意，原告復未提出其
          他證據證明被告有同意原告延期清償本件借款債務之
          事實，原告上開辯稱即非足採。
    （五）按違約金，除當事人另有訂定外，視為因不履行而生
          損害之賠償總額。其約定如債務人不於適當時期或不
          依適當方法履行債務時，即須支付違約金者，債權人
          除得請求履行債務外，違約金視為因不於適當時期或
          不依適當方法履行債務所生損害之賠償總額，民法第
          250條定有明文。故本件有關違約金之約定，自應視
          為損害賠償額預定性之性質。又當事人約定之違約金
          過高者，法院固得依民法第252條規定減至相當之數
          額，惟違約金是否過高，乃事實問題，應由債務人就
          此利己之抗辯負舉證之責，法院並應依一般客觀事實
          、社會經濟狀況、當事人所受損害情形及債務人若能
          如期履行時，債權人可得享受之利益，以為酌定之標
          準。本件兩造間借款（消費借貸）約定逾期清償之違
          約金每萬元每日為10元，依利率計算則為週年利率36
          .5%。而兩造原並不認識，係透過第三人代書吳素蓉
          、陳玉蓁介紹，被告始借款800,000元予原告，原告
          違反兩造間消費借貨契約未於期限內清償本件借款，
          被告遭受之損失係無法利用該金額所造成之損失，況
          被告就本件借款要求原告提供不動產設定抵押權並另
          約定利息，以目前社會經濟狀況游資充沛，銀行定期
          存款利率甚低（僅3%上下），被告並未提出因原告未
          依約履行還款所造成之損害為何，是參酌最高法院87
          年台上字第595號判決意旨，及本件所有客觀事實，
          本院認被告於原告逾期清償後可得預期之利益至多亦
          僅為借款之週年利率20%，即本件違約金應依原告主
          張酌減為借款之週年利率20%為宜。
    （六）綜上，兩造就本件借款，已約定清償期為90年9月30
          日，利息為月息3分，違約金為每萬元每日10元計算
          ，而原告除借款當時已預扣之利息外，並未於90年9
          月30日前清償欠款本金或利息、違約金，此亦為兩造
          所不爭執，又由前述說明可知，原告於借款當時預扣
          之利息僅為一個月之利息21,000元，清償期屆至後原
          告返還之金額為17,7000元，是就本件借款而言，原
          告僅清償198,000元。再者，本件借款期間係自90年4
          月30日起至90年9月30日止，為兩造所不爭執，故自
          90年4月30日起至90年9月30日止，原告應給付被告12
          1,512元之利息。是故，原告給付之198,000元，扣除
          90年4月30日起至90年9月30日止利息121,512元後，
          剩餘76,488元即為原告清償本件借款之違約金。又本
          件借款本院認約定之違約金過高，應酌減為借款之週
          年利率20%，是自90年9月30日起至拍定人將價款交至
          本院之94年1月28日止，以800,000元本金週年利率20
          %計算，違約金總計為533,479元，扣除原告已清償之
          違約金76,488元後，被告應受分配之違約金應為456,
          991元。再加計本金部分金額800,000元，合計被告可
          得主張優先受償之金額為1,256,991元。從而，原告
          主張本院93年度執字第38695號強制執行事件，本院
          於94年3月18日所制作分配期日為94年4月12日之分配
          表，就被告所分配第2順位抵押權違約金973,600元，
          應減為456,991元，加計本金800,000元，被告應分配
          金額應減為1,256,991元部分，即屬有據，應予准許
          ，爰判決如主文第一項所示，原告主張逾此部分金額
          ，即非正當，應予駁回。又原告雖請求將被告減少分
          配之金額改分配與原告，惟因本院93年度執字第3869
          5號強制執行事件債權人除被告外，尚有普通債權人
          朱朝鑫未足額受償，故減少的金額516,609元（即1,7
          73,600元－1,256,991元＝516,609元）尚應分配予該
          債權人，而非原告，故原告此部分之請求即屬無據，
          亦應予駁回。
五、本件事證已明確，二造其餘攻擊防禦方法及提出未經斟酌之
    證據及爭點，均均核判斷結果無涉，爰不一一審酌。
六、據上論結：原告之訴為一部有理由，一部無理由，爰依民事
    訴訟法第79條判決如主文。
中　　華　　民　　國　　94　　年　　11　　月　　10　　日
                  民事第三庭    法　官　鄭佾瑩
以上正本係照原本作成
如對本判決上訴，須於判決送達後20日內向本院提出上訴狀
中　　華　　民　　國　　94　　年　　　　月　　　10  　日
                    　　　　　　書記官　方美雲
